【裁判字號】    97,訴,348
【裁判日期】    980106
【裁判案由】    違反森林法
【裁判全文】
臺灣苗栗地方法院刑事判決               97年度訴字第348號
公  訴  人  臺灣苗栗地方法院檢察署檢察官
被      告  丙○○
上列被告因違反森林法案件，經檢察官提起公訴（97年度偵字第
1564號），本院判決如下：
    主  文
丙○○結夥二人以上，竊取森林主產物，未遂，處有期徒刑肆月
，併科罰金新臺幣伍萬肆仟貳佰陸拾捌元，有期徒刑如易科罰金
，以新臺幣壹仟元折算壹日，罰金如易服勞役，以新臺幣貳仟元
折算壹日。扣案之手電筒貳支、手鋸壹支沒收。
    事  實
一、丙○○、丁○○、乙○○、甲○○（丁○○等3 人，均於民
    國97年10月20日審結在案）等4 人，基於共同意圖為自己不
    法所有之犯意聯絡，由丁○○於97年2 月13日晚間9 時許，
    駕駛車牌號碼G9-0930 號自用小貨車，搭載其同居人潘幸子
    （另為不起訴處分確定）、乙○○、甲○○、丙○○等人，
    前往苗栗縣大湖鄉大湖事業林班區第一林班地，並將上開自
    小貨車停放在苗26之2 線道路旁後，即由丁○○攜帶手鋸、
    手電筒各1 支，乙○○攜帶手電筒1 支，夥同甲○○、丙○○徒步進入上開第一林班地，欲竊取國有之七里香樹變賣牟
    利，嗣到達衛星定位座標為X ：237274、Y ：0000000 之地
    點時，見有七里香樹1 棵，乃由丁○○持其所有之手電筒1
    支、手鋸1 支、乙○○持其所有之手電筒1 支及現場遺留之
    修枝剪1 支，對上開七里香樹進行鋸斷樹根及樹枝等動作，
    甲○○並搖晃該七里香樹使其鬆動，丙○○則負責挖土及在
    旁把風，惟尚未鋸倒該樹竊取得手之際，即為警當場發現而
    加以追捕，甲○○、丙○○見狀即逃逸無蹤，丁○○、乙○○則逃逸至翌日凌晨5 時許返回上開自用小貨車時，為警逮
    捕而查獲，並扣得手電筒2 支、手鋸1 支及修枝剪1 支。
二、案經行政院農業委員會林務局新竹林區管理處訴由苗栗縣警
    察局大湖分局報請臺灣苗栗地方法院檢察署檢察官偵查起訴
    。
    理  由
壹、證據能力部分：
一、按被告以外之人於偵查中向檢察官所為之陳述，除顯有不可
    信之情況者外，得為證據，刑事訴訟法第159 之1 第2 項著
    有明文。此係因上開偵查中向檢察官所為之陳述雖仍為審判
    外之陳述，但立法者衡量刑事訴訟法規定檢察官代表國家偵
    查犯罪、實施公訴，依法有訊問被告、證人、鑑定人之權，
    且實務運作時，偵查中檢察官向被告以外之人所取得之陳述
    ，原則上均能遵守法律規定，不致違法取供，其可信性極高
    ，為兼顧理論與實務為由，而對「被告以外之人於偵查中向
    檢察官所為之陳述」，例外規定除有顯不可信之情況者外，
    得為證據。查本件證人丁○○、乙○○於檢察官偵訊時所為
    之證述，業經具結擔保其供述之真實性，並無顯不可信之情
    況，且被告於審判中亦有對證人丁○○為詰問之機會，另對
    證人乙○○則為捨棄傳訊之表示（見本院卷第216 頁），故
    以上開證人於偵查中之證述作為證據，對被告詰問權之保障
    並無不周，上開證述自有證據能力。
二、又檢察官及被告對於以下引用之其他證據，均不爭執其證據
    能力，本院審酌該等言詞或書面陳述作成時之狀況，並無不
    宜作為證據之情事，依刑事訴訟法第159 條之5 第2 項之規
    定，均得作為證據。
貳、實體部分：
一、訊據被告丙○○固坦承於上開時間，有與丁○○、乙○○、
    甲○○進入苗栗縣大湖鄉大湖事業林班區第一林班地內，惟
    矢口否認有何共同竊取七里香樹之犯行，辯稱：當晚係丁○○等人說要去打獵，伊就一起去，因為伊喝酒醉，無法與丁○○等人一起上山，就留在半山腰等他們，伊不知道丁○○
    等人在山上竊取七里香樹，也沒有在旁把風云云。經查：
  (一)本案共犯丁○○、乙○○、甲○○於上開時、地，持手電筒
    、手鋸、修枝剪等工具，著手竊取國有七里香樹1 棵而未得
    手之事實，業據其等坦承不諱，核與證人即新竹林區管理處
    大湖工作站人員戊○○之證述相符，並有贓物認領保管單、
    苗栗縣警察局大湖分局大湖派出所扣押物品目錄表、大湖1
    林班七里香被盜及擺放位置圖各1 紙及照片13張在卷可稽。
    而被告丙○○於丁○○等人著手竊取上開七里香樹之時，確
    實知情並在場為挖土及把風之行為，亦據證人乙○○於警詢
    中證稱：「我們正在挖七里香時，在山上有聽到車子聲，看
    到燈照來照去，丙○○與甲○○2 人就往苗栗市山區方向逃
    逸，我與丁○○2 人先往山上躲，約3 、4 小時後才徒步往
    車子方向走而被警方查獲，在現場是由丁○○鋸樹枝，伊與
    甲○○兩人鋸樹筋，丙○○在現場把風。」等語（見97偵
    753 號卷第16-18 頁）；及證人丁○○、乙○○於偵查中證
    稱：「我們與丙○○、甲○○經過上開七里香樹旁，見該樹
    被挖過，好像要倒了，我們4 人就想把樹挖起來，有用丁○○的鋸子挖，我們4 人都有拿樹枝挖，但還沒有把樹鋸倒，
    看到警察來，我們就跑掉了。」等語（見同上偵卷第71頁）
    ；及乙○○另於偵查中供稱：「我有跟丙○○說你喝酒醉，
    你在旁邊看有沒有人來，丙○○有要一起偷七里香樹之意思
    。」等語明確（見同上偵卷第81頁）。又乙○○、丁○○分
    別為被告丙○○之姪兒與弟弟，與被告間並無仇恨或糾紛，
    為被告自陳在卷（見本院卷第221-222 頁），且乙○○、丁○○2 人於警詢及偵查中均已坦承其犯行，實無誣陷被告藉
    以報復或脫罪之動機及必要，是其2 人上開證述應可採信。
  (二)證人甲○○雖於本院審理時證稱：「當晚我與丙○○、丁○○、乙○○是要上山打獵，丙○○只上到一半，在離挖七里
    香樹之地點約3 、40公尺處躺下休息，丙○○應該不知道我
    們要去挖七里香樹，因為我們是臨時起意的，當天我有帶獵
    槍，我是跟丁○○拿的，因為下山走到馬路時看到警車，我
    才把獵槍丟掉。」云云（見本院卷第177-181 頁）；又丁○○雖於本院審理時翻異前詞，改稱：「案發當晚我跟乙○○
    有帶燈，所以就先上去，我們到半山腰的時候等他們，因為
    丙○○眼睛不好，且又酒醉，所以沒有上來，我不知道丙○○在哪裡睡覺，因為山路很陡，丙○○離我們約有50公尺以
    上，當天是要去打獵，甲○○有帶1 把獵槍。」云云（見本
    院卷第207-21 0頁）。惟查，甲○○於警詢時業已供稱：「
    上山時我們4 人只有丁○○攜帶1 把小手鋸，我和乙○○、
    丁○○各持1 支小手電筒，其餘沒有攜帶任何東西，我們平
    日打獵都是使用獵槍和番刀，這次我們忘記帶獵槍及番刀就
    急忙上山。」等語（見97偵1564號卷第7-8 頁），此與甲○○、丁○○於本院證述有攜帶獵槍上山乙節顯相矛盾，況被
    告丙○○於本院陳稱：「我是與甲○○一起下山，甲○○帶
    我上去時，我有看到甲○○身上帶槍，回來的時候沒有看到
    ，甲○○可能把槍交給丁○○或乙○○。」云云（見本院卷
    第219-220 頁）。然甲○○既於本院證稱其係因為下山走到
    馬路時看到警車，才將獵槍丟掉，則與甲○○一同下山之被
    告，豈會於回程時未見甲○○之獵槍，是甲○○、丁○○證
    稱有攜帶獵槍上山打獵乙節，應非事實，況依證人潘幸子於
    警詢時證稱：「當時出發時丁○○說要帶我去打獵，一直到
    現場後丁○○才告訴我他們是要來挖七里香樹，並要我在車
    上等他的電話，他們挖好後會前來開車，丁○○有帶手鋸1
    支。」等語（見97偵753 號卷第23-24 頁），則依潘幸子所
    述及被告丙○○等人上山時並未攜帶打獵所用之獵槍、番刀
    ，反係攜帶手鋸等情觀之，足見被告丙○○與丁○○、甲○○、乙○○等人，在進入大湖事業林班區第一林班地前，應
    即有共同竊取七里香樹之犯意，而非在上山打獵途中始臨時
    起意竊取七里香樹甚明，被告辯稱其不知道丁○○等3 人在
    山上竊取七里香樹云云，顯係卸責之詞，委無可採。
  (三)被告雖又辯稱當晚因為伊喝酒醉，僅留在半山腰上，並未在
    場把風云云，惟查，如被告當晚確實已喝醉，且酒醉之症狀
    已達走路歪歪斜斜之狀態（見本院卷第222 頁），則丁○○
    等3 人自應讓被告與潘幸子一同留在車上休息，即可免去上
    山途中需照顧或攙扶被告而增加之負擔，然被告竟仍在酒醉
    之情況下，與丁○○等3 人共同上山，且半途中，甲○○竟
    又獨留被告1 人於陡峭之山路上休息，而忽視丙○○可能因
    步履不穩而失足跌落之危險，此實與常情有違，其所辯要難
    採信。
  (四)復觀以證人丁○○於偵查中之證述，係於97年2 月14日案發
    翌日即為警查獲當日所言，其在甫遭查獲之情況下，衡情較
    無與被告或證人事後串謀之機會，其證述自有相當之可信性
    。且丁○○為被告之親弟，甲○○為被告之堂弟，被告與其
    2 人時常往來，亦為被告所自陳（見本院卷第222 頁），故
    證人丁○○、甲○○於案發後，乃基於親屬間之情誼，未免
    被告遭刑事追訴，而於本院作證時，故為對被告有利之陳述
    ，亦屬事理之常。是本院認丁○○、乙○○於偵查中及乙○○於警詢時之證述，具有較高之證明力，至於丁○○、甲○○於本院之證述，其中就是否攜帶獵槍部分已有不實，且其
    等證稱將喝醉之被告留在半途乙節，亦顯違常情，是其2 人
    於本院之證述，應係迴護被告之詞，自不足採。
  (五)綜上所述，本件事證明確，被告犯行堪予認定，應依法論科
    。
二、按森林係指林地及其群生竹、木之總稱，森林法第3 條第1
    項定有明文。故是否為森林，應就林地整體觀察，凡林地及
    群生竹木，皆為森林（最高法院76年度台上字第925 號、88
    年度台上字第2123號刑事判決意旨可資參照）。本案被告丙○○共同竊取上開七里香樹之地點，係在苗栗縣大湖鄉大湖
    事業林班區第一林班地內，此為新竹林區管理處大湖工作站
    之管轄範圍，有前述證人戊○○之證述、位置圖、照片等附
    卷可稽。又所謂森林主產物，依國有林林產物處分規則第3
    條第1 款之規定，係指生立、枯損、倒伏之竹木及餘留之根
    株、殘材而言。則被告共同竊取之七里香樹，為生立木，自
    屬森林法所稱之主產物無訛。核被告所為，係犯森林法第52
    條第2 項、第1 項第4 款之結夥2 人以上竊取森林主產物未
    遂罪（森林法係刑法之特別法，是被告此部分之行為，雖亦
    犯刑法第321 條第2 項、第1 項第3 、4 款之加重竊盜未遂
    罪，但依據特別法優於普通法之法理，自應優先適用森林法
    之規定，無庸論以刑法之加重竊盜未遂罪，併此敘明）；被
    告丙○○與丁○○、乙○○、甲○○間，就上開犯行有犯意
    聯絡及行為分擔，應論以共同正犯。又被告已著手竊取行為
    ，因遭巡邏員警發現，始作罷而未得手，屬未遂犯，依法減
    輕其刑。
三、又犯森林法第52條之加重竊取森林主、副產物罪，應併科之
    罰金以贓額2 倍以上、5 倍以下為其額度；所謂「贓額」係
    指其竊取之森林主、副產物之價額（最高法院86年度台上字
    第6566號判決意旨參照），且贓額之計算，係以山價為準，
    並不以交易價格之市價為準（最高法院81年度台上字第1758
    號判決意旨參照）。查前開森林主產物即七里香樹1 棵之山
    價為新臺幣（下同）27,134元，有森林主副產物被害價格查
    定書1 份在卷可稽（見本院卷第49-50 頁）。爰審酌被告貪
    圖小利而不思以正當途徑獲取財物，著手竊取之森林主產物
    具有相當之價值，且犯後矢口否認犯行，並無悔意，及其犯
    罪之目的、手段等一切情狀，量處有期徒刑4 月，並依森林
    法第52條之規定，併科2 倍贓額即54,268元之罰金，並就有
    期徒刑部分諭知易科罰金之折算標準，暨就併科罰金部分諭
    知易服勞役之折算標準，以資懲儆。
四、末查，扣案之手鋸1 支為丁○○所有，手電筒2 支分別為丁○○、乙○○所有，業據丁○○、乙○○於警詢及偵查中自
    陳在卷，復據證人潘幸子於警詢時證述明確，且係供被告丙○○及共犯丁○○、乙○○、甲○○等人犯本罪所用之物，
    而共同正犯因相互間利用他方之行為，以遂行其犯意之實現
    ，本於責任共同之原則，共同正犯應對所參與犯罪之全部事
    實負責，是有關從刑之沒收部分，雖係他共同正犯所有供犯
    罪所用之物，亦應於其本身所處主刑之後，併為沒收之諭知
    ，爰依刑法第38條第1 項第2 款之規定，於被告丙○○之主
    文項下，併予宣告沒收。
據上論斷，應依刑事訴訟法第299 條第1 項前段，森林法第52條
第2 項、第1 項第4 款，刑法第11條前段、第28條、第25條第2
項、第41條第1 項、第42條第3 項、第38條第1 項第2 款，判決
如主文。
本案經檢察官唐先恆到庭執行職務。
中    華    民    國    98    年    1     月    6     日
                  刑事第三庭  審判長法  官  柳章峰
                                    法  官  呂曾達
                                    法  官  顏苾涵
以上正本證明與原本無異。
如不服本判決應於收受判決後10日內向本院提出上訴書狀，並應
應敘述具體理由。其未敘述上訴理由者，應於上訴期間屆滿後20
日內向本院補提理由書 (均須按他造當事人之人數附繕本)「 切
勿逕送上級法院」。告訴人或被害人如對本判決不服者，應具備
理由請求檢察官上訴，其上訴期間之計算係以檢察官收受判決正
本之日期為準。
                                    書記官  黃雅琦
中    華    民    國    98    年    1     月    6     日
附錄所犯法條全文：
森林法第52條
（加重竊取森林主、副產物罪）
竊取森林主、副產物而有左列情形之一者，處 6 月以上 5 年以
下有期徒刑，併科贓額 2 倍以上 5 倍以下罰金：
一、於保安林犯之者。
二、依機關之委託或其他契約，有保護森林義務之人犯之者。
三、於行使林產採取權時犯之者。
四、結夥二人以上或僱使他人犯之者。
五、以贓物為原料，製造木炭、松節油、其他物品或培植菇類者
    。
六、為搬運贓物，使用牲口、船舶、車輛，或有搬運造材之設備
    者。
七、掘採、毀壞、燒燬或隱蔽根株，以圖罪跡之湮滅者。
八、以贓物燃料，使用於礦物之採取，精製石灰、磚瓦或其他物
    品之製造者。
前項未遂犯罰之。
第 1 項第 5 款所製物品，以贓物論，沒收之。


司法院資訊處製作；財團法人民間司法改革基金會備份。
